【裁判字號】    93,上更(一),234
【裁判日期】    950413
【裁判案由】    違反槍砲彈藥刀械管制條例等
【裁判全文】
臺灣高等法院刑事判決             93年度上更(一)字第234號
上  訴  人
即  被  告  乙○○
選任辯護人  吳卜律師
            許巍騰律師
            李怡卿律師
上列被告因違反槍砲彈藥刀械管制條例等案件，不服臺灣臺北地
方法院87年度訴字第1683號，中華民國91年6月27日第一審判決
（起訴案號：臺灣臺北地方法院檢察署87年度偵字第13078號）
，提起上訴，經判決後由最高法院發回更審，本院判決如下：
    主  文
原判決關於乙○○部分撤銷。
乙○○無罪。
    理  由
一、公訴意旨略以：上訴人即被告乙○○與丙○○（現由原審法
    院94年度訴緝字第41號案件審理中）、甲○○（業由本院91
    年度上訴字第2338號判決有罪並定執行刑有期徙刑5年4月併
    科罰金新台幣12萬元確定）及一綽號「缺德」之不詳姓名之
    成年男子，基於共同犯意之聯絡，於民國87年6月28日20時
    10分許，在臺北市○○路39號地下室東興保齡球館內，共同
    無故持有具有殺傷力之改造掌心雷手槍1支、具有殺傷力之
    改造八釐米手槍1支；暨共同無故持有甲○○自行於83、84
    年間在臺北縣新店市○○路400巷12號2樓改造之具有殺傷力
    之45手槍一支。嗣於87年6月29日0時10分許，在東興保齡球
    館為警查獲，並扣得改造手槍3支及子彈6發，因認被告涉有
    槍砲彈藥刀械管制條例第10條第4項之無故持有模型槍罪嫌
    、第11條第4項之無故持有其他可發射子彈具有殺傷力之各
    式槍砲罪嫌、第12條第4項之持有子彈罪嫌云云。
二、按犯罪事實應依證據認定之，無證據不得認定犯罪事實；不
    能證明被告犯罪者，應諭知無罪之判決，刑事訴訟法第154
    條第2項、第301條第1項定有明文。又所謂認定犯罪事實之
    證據，係指足以認定被告確有犯罪行為之積極證據而言，苟
    未能發現相當證據，或證據不足為不利於被告事實之認定時
    ，即應為有利於被告之認定，更不必有何有利之證據，亦不
    能以推測或擬制之方法，以為裁判基礎，最高法院29年度上
    字第3105號、40年度台上字第86號、56年度台上字第807號
    判例意旨可資參照。次按「以自己共同犯罪之意思，參與實
    施犯罪構成要件以外之行為，或以自己共同犯罪之意思，事
    先同謀，而由其中一部分人實施犯罪之行為者，均為共同正
    犯。」，業經司法院大法官釋字第109號解釋在案，又槍砲
    彈藥刀械管制條例所規定之「持有」手槍或子彈等犯行，係
    指將手槍或子彈等物置於行為人自己實力支配之下而言，亦
    經最高法院著有74年度台上字第3400號判例可參，從而未曾
    以自己實力支配手槍或子彈之人，若以自己共同犯罪之意思
    參與實施犯罪構成要件以外之行為，或事先同謀而由其中一
    部分人實施犯罪之行為，自不礙共同持有手槍或子彈犯行之
    成立，但若無證據足資證明該未曾以自己實力支配手槍或子
    彈之人，與真正持有手槍或子彈之人間存有共同犯罪聯絡，
    自無成立共同正犯之餘地。而持有手槍或子彈犯行，既然是
    指將手槍或子彈等物置於行為人自己實力支配之下而言，則
    槍砲彈藥刀械管制條例所規範之「持有」內含，自與民法物
    權編所規範之「占有」內含甚為接近，但由於民法物權編將
    占有分為直接占有及間接占有，並將動產物權之讓與方式，
    於民法第761條分成「現實交付」及「觀念交付」（「觀念
    交付」可再細分為「簡易交付」、「占有改定」、「指示交
    付」三類），而觀之第761條第1項、第2項及第3項分別明定
    「動產物權之讓與，非將動產交付，不生效力。但受讓人已
    占有動產者，於讓與合意時，即生效力。」、「讓與動產物
    權，而讓與人仍繼續占有動產者，讓與人與受讓人間，得訂
    立契約，使受讓人因此取得間接占有，以代交付。」、「讓
    與動產物權，如其動產由第三人占有時，讓與人得以對於第
    三人之返還請求權，讓與於受讓人，以代交付。」，可知民
    法第761條之「觀念交付」並非真正交付，而是基於交易便
    捷而創設代替「現實交付」之變通方法，亦即依「觀念交付
    」方式取得動產占有之人，並無法以自己實力真正支配該物
    。而槍砲彈藥刀械管制條例所規定之單純持有手槍或子彈罪
    ，因並無特定個人之法益受損，但基於保護社會法益，而設
    立此犯罪態樣，因此依「觀念交付」方式取得手槍或子彈占
    有之人，比如某甲向某乙購買具有殺傷力之手槍及子彈，因
    某乙之手槍及子彈適借予某丙，某乙遂依民法第761條第3項
    「指示交付」方式，將手槍及子彈之物權讓與某甲，使某甲
    於民法上取得手槍及子彈之物權，但因某甲自某丙處取得手
    槍及子彈前，無法以自己實力真正支配手槍及子彈，對社會
    法益之侵害可能性尚非嚴重，自無以單純持有手槍及子彈罪
    論斷之必要（但上開情節不含有共同犯罪聯絡之共謀共同正
    犯，蓋共謀共同正犯依共同犯罪聯絡，對手槍或子彈有一定
    之支配影響力，自應論以共同正犯，附此敘明。）。準此可
    知，槍砲彈藥刀械管制條例所規範之「持有人」範圍，應係
    指依「現實交付」方式取得動產占有之人，而不包含依「觀
    念交付」方式取得動產占有之人。
三、本件檢察官認被告涉有上開槍砲彈藥刀械管制條例第10條第
    4項之無故持有模型槍罪嫌、第11條第4項之無故持有其他可
    發射子彈具有殺傷力之各式槍砲罪嫌、第12條第4項之持有
    子彈罪嫌，無非以證人丙○○、甲○○於警方詢問時之陳述
    ，及證人楊國昌於檢察官偵查時之證言，及扣案之上開手槍
    、子彈均具殺傷力，有內政部警政署刑事警察局87年7月6日
    鑑驗通知書可參為其依據。
四、訊據被告固坦承於87年6月29日凌晨0時10分許，在東興保齡
    球館為警查獲，然否認有何持有手槍及子彈犯行，辯稱伊與
    上開手槍、子彈均無關，其並未持有上開手槍、子彈，亦未
    叫人去取上開手槍、子彈，伊並未犯罪等語。另辯護人辯稱
    證人丙○○於警方詢問時之陳述，無證據能力等語。
五、經查：
  (1)證人丙○○於警方詢問時之陳述，為被告以外之人於審判外
    之言詞，雖然於本院審理時，證人丙○○經本院傳拘無著無
    法到庭應訊，但徵之證人丙○○於警方先後二次詢問時之時
    間，分別為87年6月29日凌晨2時許及87年6月29日凌晨2時45
    分許，而當時又無辯護人到場（證人丙○○具有共犯身分，
    87年6月29日下午檢察官訊問丙○○時，丙○○選任辯護人
    陳志偉律師始到場），且檢察官並未證明證人丙○○於警方
    詢問時之陳述具有可信之特別情況，可見證人丙○○於警方
    詢問時之陳述，並不符合刑事訴訟法第159條之3傳聞法則例
    外規定，從而證人丙○○於警方詢問時之陳述，自無證據能
    力，不能在本件作為證據，合先敘明。
  (2)本件警方係因秘密證人檢舉87年6月28日下午7、8點時，將
    有二名男子（一名長髮像女子，另一名則瘦高）利用東興保
    齡球館保管箱進行槍枝交易，警方遂於當天下午7點多至東
    興保齡球館埋伏，至當天下午8點確發現二名與檢舉人形容
    之男子到東興保齡館租保管箱，並將男用手提包放入保管箱
    後一起離開，在現場之警員遂通知其他警員跟監，然結果未
    跟上。在現場之警員則留現場繼續埋伏，至翌（29）日凌晨
    0時許，上開留長髮者（即丙○○）與被告在東興保齡球館
    地下室門口，另外甲○○及一阿兵哥（即陳建平）就走至保
    管箱處持鑰匙開保管箱，在保管箱後面監控之警員遂上前在
    保管箱旁逮捕甲○○及陳建平，其他警員則分別在東興保齡
    球館一樓門口逮捕丙○○及在東興保齡球館大廳逮捕被告並
    扣得之事實，業據證人即在保管箱旁逮捕甲○○及陳建平之
    警員楊國昌於檢察官偵查及本院91年度上訴字第2338號案件
    （下簡稱本院上訴審）審理時證述在案（見偵查卷第76頁背
    面、第77頁正面，本院上訴審卷自第93頁至第96頁）。又警
    方扣得之上開3支手槍及6發子彈均具殺傷力，且其中45手槍
    係仿C O L D廠半自動手槍改造之玩具手槍，另掌心雷手槍
    係轉輪手槍改造之玩具手槍，又八釐米手槍係以德製八釐米
    金屬模型槍改造之改造模型槍，亦有前開內政部警政署刑事
    警察局87年7月6日鑑驗通知書及內政部警政署94年4月26日
    警署保字第0940052819號函可佐。且警方係在東興保齡球館
    保管箱內查扣上開掌心雷手槍、八釐米手槍及6發子彈，另
    45 手槍則在甲○○身上查扣，亦有台北市政府警察局信義
    分局解送人犯報告書可憑。而證人丙○○於臺灣臺北地方法
    院檢察署檢察官及聯合勤務總司令部軍事檢察官偵訊及在原
    審法院94年度訴緝字第41號案件訊問時亦稱，其與綽號「缺
    德」者於87年6月28日下午7、8點時至東興保齡球館，綽號
    「缺德」者將男用手提包放入保管箱，並將鑰匙交予伊，且
    要伊當天下午11點再至東興保齡球館將鑰匙交予另二人，伊
    於87年6月29日凌晨在東興保齡館一樓門口為警方逮捕（見
    偵查卷第32、33、69、73、77、90頁，原審法院94年度訴緝
    字第41號卷94年7月25日準備程序筆錄），另證人甲○○於
    警方詢問、臺灣臺北地方法院檢察署檢察官及聯合勤務總司
    令部軍事檢察官偵訊及原審暨本院上訴審審理時稱，伊與陳
    建平於87年6月29日凌晨至東興保齡球館，伊並自丙○○處
    取得保管箱鑰匙，伊當時身上持有一把自新店家裏帶出來之
    45 手槍，但伊尚未打開保管箱即為警方逮捕（見偵查卷自
    第10 、11、12、13、34、35、65、66、77、78、79頁，原
    審卷第278、337、358頁，本院上訴審卷第169、234頁），
    另證人陳建平及被告亦均稱在東興保齡球館為警方逮捕。準
    此可知，警方查獲本案時，上開掌心雷手槍、八釐米手槍及
    6發子彈係由綽號「缺德」者放入東興保齡球館保管箱，而
    開啟東興保齡球館保管箱之鑰匙先由綽號「缺德」者交予丙○○，再由丙○○交予甲○○，末由警方在東興保齡球館保
    管箱內查扣上開掌心雷手槍、八釐米手槍及6發子彈，另甲○○自新店家裏帶出來之45手槍係在甲○○身上查扣。
  (3)因本件被告否認犯罪，並辯稱其與上開手槍、子彈均無關，
    並未持有上開手槍、子彈，亦未叫人去取上開手槍、子彈等
    語，而既然如前述上開3支手槍及6發子彈暨鑰匙均不在被告
    身上查扣，則被告有無犯未經許可持有上開3支手槍及6發子
    彈之犯行，自端賴有無證據足資證明被告曾持有過上開3支
    手槍及6發子彈，或有無證據足資證明被告與持有上開3支手
    槍及6發子彈之人存有共同犯意聯絡而定。徵之證人甲○○
    警方詢問時係稱，上開45手槍係伊一時好玩自行改造，丙○○跟伊說要繳械，要伊將改造之45手槍放入保管箱（警詢筆
    錄誤載為保險箱）中，伊帶上開45手槍至東興保齡球館為警
    方逮捕，伊不知道保管箱內已放有其他手槍及子彈，鑰匙是
    由丙○○交給伊的，被告及陳建平均在場，至於被告及陳建
    平是否知道槍械及伊要繳械之事，伊就不知情等語，而其於
    經警方移送檢察官偵查後，無論於檢察官、軍事檢察官、原
    審及本院上訴審，其歷次陳述除改稱45手槍非其改造，及係
    綽號「缺德」者跟伊說要繳械，要伊將改造之45手槍放入保
    管箱外，其餘之陳述均與在警方詢問時之陳述一致。另證人
    丙○○於檢察官、軍事檢察官及在原審法院94年度訴緝字第
    41 號案件訊問時，亦均稱綽號「缺德」者將男用手提包放
    入保管箱，並將鑰匙交予伊，伊不知保管箱內有手槍及子彈
    ，亦不知甲○○持有手槍，而被告亦不知有手槍及子彈之事
    等語，可見檢察官所舉證據，自不足證明被告曾持有過上開
    3支手槍及6發子彈，或與甲○○就持有上開45手槍存有共同
    犯意聯絡，或與綽號「缺德」者就持有上開掌心雷手槍、八
    釐米手槍及6發子彈存有共同犯意聯絡。
  (4)至於證人丙○○於87年6月29日接受檢察官訊問時，固曾稱
    伊要將鑰匙交予被告，而被告要伊逕將鑰匙交予甲○○等語
    ，然此情為被告所否認，且證人丙○○於87年7月31日接受
    檢察官訊問時，即改稱綽號「缺德」者要伊逕將鑰匙交予甲○○等語，由於證人丙○○就此部分陳述前後不一，足見證
    人丙○○於87年6月29日接受檢察官訊問時，所稱被告要伊
    逕將鑰匙交予甲○○等情，其真實性不無可疑。況縱然認證
    人丙○○於87年6月29日接受檢察官訊問時，所稱被告要伊
    逕將鑰匙交予甲○○等情為可採，而足推論被告同意自綽號
    「缺德」者處接收保管箱內之手槍及子彈，但由於綽號「缺
    德」者將上開掌心雷手槍、八釐米手槍及6發子彈放入保管
    箱，於綽號「缺德」者與保管箱經營者間存有一個寄託契約
    ，綽號「缺德」者依法得持鑰匙開啟保管箱取回寄託物，而
    綽號「缺德」者將鑰匙交予被告，顯然是綽號「缺德」者將
    對保管箱經營者之取回寄託物請求權讓與被告，亦即綽號「
    缺德」者係依前述民法第761條第3項之「指示交付」方式，
    將手槍及子彈之物權讓與被告。儘管被告已得支配保管箱鑰
    匙，但由於如前述警方在甲○○持保管箱鑰匙開啟保管箱前
    ，即逮捕甲○○，而扣得保管箱內之手槍及子彈，可見被告
    仍無法以自己實力真正支配保管箱內之手槍及子彈，揆諸前
    開說明，被告單純支配保管箱鑰匙之行為，自無成立未經許
    可持有手槍及子彈罪之餘地。
六、綜上，檢察官所舉證據尚不足證明被告確有未經許可持有手
    槍及子彈犯行，此外本院復查無其他積極證據足以證明被告
    有何檢察官公訴人所指之犯行，應認不能證明被告犯罪，揆
    諸前揭規定及最高法院判例所示意旨，應為其無罪之諭知，
    原審未予詳查，遽為被告論罪科刑，自有違誤，被告上訴否
    認犯罪，應認有理由，自應由本院將原判決關於乙○○部分
    撤銷改諭知被告無罪，庶免冤抑。
據上論斷，應依刑事訴訟法第369條第1項前段、第364條、第301
條第1項前段，判決如主文。
本案經檢察官沈世箴到庭執行職務。
中    華    民    國    95    年    4     月    13    日
                  刑事第十六庭審判長法  官  葉騰瑞
                                    法  官  莊明彰
                                    法  官  黃俊明
以上正本證明與原本無異。
如不服本判決，應於收受送達後十日內向本院提出上訴書狀，其
未敘述上訴之理由者並得於提起上訴後十日內向本院補提理由書
（均須按他造當事人之人數附繕本）。
                                    書記官  廖婷璇
中    華    民    國    95    年    4     月    13    日


司法院資訊處製作；財團法人民間司法改革基金會備份。
